【裁判字號】    99,易,1839
【裁判日期】    991029
【裁判案由】    妨害家庭
【裁判全文】
臺灣高雄地方法院刑事判決              99年度易字第1839號
公  訴  人  臺灣高雄地方法院檢察署檢察官
被      告  丁○○
            丙○○
上列被告等因妨害家庭案件，經檢察官提起公訴（99年度偵字第
21366 號），本院判決如下：
    主  文
丁○○犯通姦罪，處有期徒刑月，如易科罰金，以新臺幣壹仟
元折算一日。
丙○○無罪。
    事  實
一、丁○○前係甲○○之妻（業於民國98年4 月10日協議離婚）
    ，為有配偶之人，竟基於通姦之犯意，於98年3 月底某日起
    迄同年4 月10日止，與丙○○在高雄市○鎮區○○街35巷21
    號丙○○之住處內，為性交行為3 次。嗣因丁○○於99年1
    月5 日產下一女陳○瑄（真實姓名年籍詳卷），並於同年月
    14日至本院民事庭提起否認陳○瑄係甲○○之婚生子女訴訟
    ，並主動以電話通知甲○○，甲○○始知上情。
二、案經甲○○訴由臺灣高雄地方法院檢察署檢察官偵查起訴。
    理  由
壹、證據能力部分
    本判決所引用之證據資料（詳後引證據），其中傳聞證據部
    分，縱無刑事訴訟法第159 條之1 至第159 條之4 或其他規
    定之傳聞證據例外情形，亦因被告2 人及檢察官或同意；或
    不爭執證據能力，依刑事訴訟法第159 條之5 第1 項、第2
    項之規定，本院審酌該證據作成之情況，認為適當，應得為
    證據。
貳、有罪部分
一、上開犯罪事實，業據被告丁○○於偵查及本院審理中坦白承
    認（見偵卷第21頁第9 行、本院審易卷第22頁第10行、易字
    卷第17頁背面第16行），核與共同被告丙○○陳述相符（見
    他字卷第14頁第1 行、第28頁倒數第9 行以下、本院審易卷
    第23頁第1 行、第31頁背面第14行），足認被告丁○○之自
    白，與事實相符，是本件事證明確，被告丁○○上開犯行，
    堪以認定。
二、核被告丁○○所為，係犯刑法第239 條前段之通姦罪。按數
    行為於同時同地或密切接近之時地實施，侵害同一之法益，
    各行為之獨立性極為薄弱，依一般社會健全觀念，在時間差
    距上，難以強行分開，在刑法評價上，以視為數個舉動之接
    續施行，合為包括之一行為予以評價，較為合理，則屬接續
    犯，而為包括之一罪。本件被告丁○○自98年3 月底起至同
    年4 月10日止，在高雄市○鎮區○○街35巷21號處，先後與
    丙○○發生通姦行為3 次，因發生通姦行為之時間約半個月
    ，各次通姦行為間距非長，被告丁○○顯係在相當密接之時
    地，侵害同一法益，是依前開說明，被告丁○○先後多次通
    姦行為，屬接續犯，應論以一罪。爰審酌被告丁○○與被告
    丙○○為通姦行為，已破壞告訴人原有家庭，行為實有可議
    之處，惟念及其犯後坦承犯行，並參以被告丁○○與告訴人
    已於98年1 月間協議離婚並分居，及被告丁○○智識程度、
    犯罪動機等一切情狀，量處如主文所示之刑，並參酌前開犯
    罪情狀，諭知如主文所示易科罰金之折算標準。
參、無罪部分
一、公訴意旨略以：被告丙○○亦明知同案被告丁○○係有配偶
    之人，竟基於相姦之犯意，於上揭時、地，與同案被告丁○○為性交行為多次。因認被告丙○○涉犯刑法第239 條後段
    之相姦罪嫌等語。
二、按犯罪事實應依證據認定之，無證據不得認定犯罪事實；不
    能證明被告犯罪者，應諭知無罪之判決，刑事訴訟法第154
    條第2 項及第301 條第1 項前段分別定有明文。次按認定不
    利於被告之事實，須依積極證據，茍積極證據不足為不利於
    被告事實之認定時，即應為有利於被告事實之認定，更不必
    有何有利之證據；又被告否認犯罪事實所持之辯解，縱屬不
    能成立，仍非有積極證據足以證明其犯罪行為，不能遽為有
    罪之認定（最高法院30年上字第816 號判例、30年上字第18
    31號判例參照）。再按刑事訴訟法第161 條第1 項亦規定，
    檢察官就被告犯罪事實，應負舉證責任，並指出證明之方法
    ，是檢察官對於起訴之犯罪事實，應負提出證據及說服之實
    質舉證責任，倘其所提出之證據，不足為被告有罪之積極證
    明，或其指出證明之方法，無從說服法院以形成被告有罪之
    心證，基於無罪推定之原則，自應為被告無罪判決之諭知（
    最高法院92年台上字第128 號判例意旨參照）。復按刑法第
    239 條後段之相姦罪，以行為人於行為時主觀上出於故意為
    要件，即相姦人就對方係有配偶之人一情需於性交行為之時
    有所認知，仍與之相姦，始成立本罪，如非明知，欠缺故意
    ，相姦人即不為罪。
三、公訴意旨認被告丙○○涉犯相姦犯行，無非係以告訴人之指
    述、告訴人之戶籍謄本、出生證明書、本院99年度親字第37
    號民事判決及卷宗等件為其論據。
四、訊據被告丙○○固坦承於上揭時、地與同案被告丁○○發生
    性交行為之事實，惟堅決否認有何相姦之犯行，辯稱：於97
    年10月間因業務關係，認識同案被告丁○○，而於98年3 月
    間開始交往並發生性關係，但不知同案被告丁○○當時係有
    配偶之人等語。經查：
  (一)證人即同案被告丁○○於本院審理中具結證稱：與告訴人原
    為夫妻，於98年1 月間即協議離婚，並到戶政事務所辦理離
    婚登記，因該次離婚只有1 名證人，所以無法辦妥離婚登記
    ，但當時即與告訴人分居。與被告丙○○因工作而認識，98
    年3 月間被告丙○○提議做男女朋友，因其與告訴人已協議
    離婚及分居，就答應被告丙○○，然並未告知被告丙○○自
    己已婚，亦未帶婚戒，更沒有帶被告丙○○回桃園娘家看前
    婚姻所生之女兒等語（詳本院易字卷第24頁第13行以下至第
    24頁背面、第25頁第9 行至第11行）。核與證人即同案被告
    丁○○之室友戊○○於本院審理時結證稱：同案被告丁○○
    與告訴人於98年1 月間，即因缺乏溝通而協議離婚，由伊擔
    任離婚之證人，但因少1 名證人，所以沒有辦妥離婚登記。
    當時告訴人即要求伊及同案被告丁○○搬離告訴人住處。而
    同案被告丁○○於98年4 月10日與告訴人辦妥離婚登記前，
    被告丙○○不曾去過同案被告丁○○與伊共同租屋處，其等
    共同吃飯、出遊時，亦均沒有聊到同案被告丁○○的家庭及
    小孩等語相符。而同案被告丁○○證稱自98年1 月間即與告
    訴人分居之事實，亦經告訴人於99年3 月31日具狀陳明在卷
    （見他字卷第1 頁第11行），則被告丙○○於與同案被告丁○○交往期間，除非有特殊情形存在（如看到同案被告丁○○帶有婚戒、結婚照、小孩照片等），否則自然會傾向認為
    同案被告丁○○應為未婚，不必然會特別追問同案被告丁○○是否已婚，或要求查看身分證配偶欄，是其未能發覺同案
    被告丁○○非單身而係有配偶之人之事實，即與常情無違。
    又同案被告丁○○與告訴人之婚姻，於98年1 月間已存有破
    綻，當時，除簽有離婚協議書外，亦曾至戶政事務所辦理離
    婚登記，僅因證人人數不合法令要求，而無法辦妥離婚登記
    等情，已如前述，則同案被告丁○○在對被告丙○○有一定
    程度之好感，而於上揭情形下，故意隱瞞自己已婚身分，以
    求能夠繼續與被告丙○○往來，亦屬常情。是應認同案被告
    丁○○前開證言與事實相符，尚不得僅因上開二人為夫妻，
    即遽認同案被告丁○○所為證言必為迴護被告丙○○之詞，
    不足採信。故被告丙○○上開所辯，應屬可採。
  (二)再查，同案被告丁○○於99年1 月5 日產下之女嬰，經主治
    醫師以超音波診視下，測得預估知預產期為99年1 月13日，
    再以此預產期反推，則此胎受孕日期大約為98年4 月20日前
    後（4 月中旬到4 月底間）受孕等情，有吳昆哲婦產小兒科
    醫院99年9 月20日哲字第990902號函在卷可稽（本院訴卷第
    15頁）。則檢察官所提陳○瑄之出生證明書、本院99年度親
    字第37號民事判決及卷宗，雖能證明同案被告丁○○應係於
    與告訴人離婚後之99年4 月20日前後，與被告丙○○發生過
    性行為並因而受孕，並於99年1 月5 日生下陳○瑄之事實，
    尚難憑以認定被告丙○○於98年3 月間某日起至98年4 月10
    日止，與同案被告丁○○發生性行為時，已明知同案被告丁○○為有配偶之人，或有即使同案被告丁○○為有配偶之人
    ，與之發生性行為亦不違反本意之未必故意。
五、綜上所述，檢察官所舉上開證據，不足證明被告丙○○有與
    有配偶之人相姦之故意，此外，復查無其他積極證據足資認
    定被告丙○○確有檢察官所指之犯行，被告丙○○犯罪尚屬
    不能證明，揆諸前揭法條及最高法院判例意旨之說明，不能
    證明被告丙○○犯罪，依法應為無罪之諭知。
據上論斷，應依刑事訴訟法第284 條之1 、第299 條第1 項前段
、第301 條第1 項前段，刑法第239 條前段、第41條第1 項前段
，判決如主文。
本案經檢察官乙○○到庭執行職務。
中    華    民    國    99    年    10    月    29    日
                  刑事第四庭    法  官  謝文嵐
以上正本證明與原本無異。
如不服本判決應於收受判決後10日內向本院提出上訴書狀，並應
敘述具體理由。其未敘述上訴理由者，應於上訴期間屆滿後20日
內向本院補提理由書(均須按他造當事人之人數附繕本)「切勿逕
送上級法院」。
中    華    民    國    99    年    10    月    29    日
                                書記官  鄒秀珍
本案論罪科刑法條：
中華民國刑法第239條
有配偶而與人通姦者，處 1 年以下有期徒刑。其相姦者亦同。

司法院資訊處製作；財團法人民間司法改革基金會備份。
